---
title: "植生被度階級データの<br />モデリング"
author: "伊東宏樹"
date: "2020-03-27"
institute: "森林総合研究所北海道支所"
output:
  revealjs::revealjs_presentation:
    theme: white
    transition: slide
---

```{r setup, include=FALSE}
knitr::opts_chunk$set(echo = TRUE)
library(extraDistr)
library(ggplot2)
library(ggthemes)
library(rstan)
library(cmdstanr)
Sys.setenv(PATH = "/usr/bin:/bin")
set_cmdstan_path("/usr/local/cmdstan")
library(bayesplot)
```

# はじめに

## 被度階級データ

- 被度（調査面積に対する対象植物の被覆度）は、もともとは0〜1の範囲の連続値。
- 実際には、{'+', '0', '1', '2', '3', '4', '5'}といった階級データとして記録されることが多い。
- また、測定値は目視で決められることが多い。

## 被度階級データの問題点

- 順序尺度データなので、数値的な取り扱いが簡単ではない。
- 測定誤差の問題。

## 被度（連続値）のモデリング

0〜1の連続値をとるので、ベータ分布にあてはめるのは自然な発想。

$$
y \sim \mathrm{Beta}(\alpha, \beta)
$$

<p style="height:1em;"></p>

平均$\mu$を使ったパラメータ化

$$
y \sim \mathrm{Beta}\left(\frac{\mu}{\delta}-\mu,\frac{(1-\mu)(1-\delta)}{\delta}\right)
$$

## ベータ分布(mu=0.6のとき) {#beta_distribution}

```{r plot_beta_distribution, echo=FALSE, warning=FALSE}
p <- 0.6
delta = c(0.001, 0.01, 0.1, 0.2, 0.4)
a <- p / delta - p
b <- (1 - p) * (1 - delta) / delta
x <- rep(seq(0.001, 1 - 0.001, length = 300), length(delta))
y <- matrix(0, ncol = length(delta), nrow = length(x))
for (d in seq_along(delta))
  y[, d] <- (sapply(seq_along(x), function(i) dbeta(x[i], a[d], b[d])))

df <- data.frame(Cover = x,
                 Density = c(y),
                 delta = factor(rep(delta, each = length(x))))
colors <- colorblind_pal()(8)[c(7, 6, 3, 2, 4)]
ggplot(df, aes(x = Cover, y = Density, color = delta)) +
  geom_line(size = 2, alpha = 0.9) +
  scale_color_manual(values = colors) +
#  annotate("text", x = 0, y = 24, hjust = 0,
#           label = "mu=0.6", color = "black") +
  annotate("text", x = 0.625, y = 20, hjust = 0, size = 6,
           label = bquote(delta == .(delta[1])), color = colors[1]) +
  annotate("text", x = 0.65, y = 6.5, hjust = 0, size = 6,
           label = bquote(delta == .(delta[2])), color = colors[2]) +
  annotate("text", x = 0.68, y = 3.2, hjust = 0, size = 6,
           label = bquote(delta == .(delta[3])), color = colors[3]) +
  annotate("text", x = 0.8, y = 2.35, hjust = 0, size = 6,
           label = bquote(delta == .(delta[4])), color = colors[4]) +
  annotate("text", x = 1, y = 10, hjust = 1, size = 6,
           label = bquote(delta == .(delta[5])), color = colors[5]) +
  theme_gray(base_family = "Helvetica", base_size = 24) +
  theme(legend.position = "none")
```

## Changing delta

```{r gen_sim_data, include=FALSE}
cover_prob <- function(cover, cut_points, a, b) {
  n <- length(cut_points)
  pr <- rep(0, n + 1)
  pr[1] <- pbeta(cut_points[1], a, b)
  for (k in 2:n)
    pr[k] <- pbeta(cut_points[k], a, b) -
             pbeta(cut_points[k - 1], a, b)
  pr[n + 1] <- 1 - pbeta(cut_points[n], a, b)
  return(pr)
}

sim_cover_prob <- function(delta = c(0.001, 0.01, 0.05, 0.1),
                           cut_points = c(0.01, 0.1, 0.25, 0.5, 0.75)) {
  # delta: intra-quadrat correlation in Damgaard (2014)
  #        also can be regarded as uncertainty in classification
  # cut_points : cut points of the cover classes

  n <- length(cut_points)
  nk <- length(cut_points)
  q <- seq(0.0001, 1 - 0.0001, length = 300)
  p <- sapply(delta, function(d) {
    a <- q / d - q
    b <- (1 - q) * (1 - d) / d
    pr <- sapply(seq_along(q),
                 function(i) cover_prob(q[i], cut_points, a[i], b[i]))
  })
  df <- data.frame(delta = rep(paste0("δ=", delta), each = length(q) * (nk + 1)),
                   Cover = rep(rep(q, each = nk + 1), length(delta)),
                   Probability = c(p),
                   Class = factor(rep(rep(1:(nk + 1), length(q)), length(delta))))
  plt <- ggplot(df) +
    geom_vline(xintercept = cut_points, color = "red", size = 0.33, linetype = 2) +
    geom_line(aes(x = Cover, y = Probability, color = Class), size = 0.67) +
    scale_color_manual(values = colorblind_pal()(8)[c(1, 2, 3, 4, 6, 7)]) +
    facet_wrap(~delta) +
    theme_bw()
  print(plt)
}
```

## Classes

Class definition

1: 0–0.01 (including 0), 2: 0.01–0.1, 3: 0.1–0.25, 4: 0.25–0.5, 5: 0.5–0.75, 6: 0.75–1


## $\delta$=0.001
```{r delta=0.001, echo=FALSE}
sim_cover_prob(delta = 0.001)
```

## $\delta$=0.01
```{r delta=0.01, echo=FALSE}
sim_cover_prob(delta = 0.01)
```

## $\delta$=0.05
```{r delta=0.05, echo=FALSE}
sim_cover_prob(delta = 0.05)
```

## $\delta$=0.1
```{r delta=0.1, echo=FALSE}
sim_cover_prob(delta = 0.1)
```

## $\delta$=0.2
```{r delta=0.2, echo=FALSE}
sim_cover_prob(delta = 0.2)
```

## $\delta$=0.4
```{r delta=0.4, echo=FALSE}
sim_cover_prob(delta = 0.4)
```

# Modeling

## Simulated data

```{r sim1_datagen, include=FALSE}
cover_class <- function(q, delta = 0.1, N = 1,
                        cp = c(0.01, 0.1, 0.25, 0.5, 0.75)) {
  nk <- length(cp)
  pr <- rep(0, nk + 1)
  a <- q / delta - q
  b <- (1 - q) * (1 - delta) / delta
  pr[1] <- pbeta(cp[1], a, b)
  for (k in 2:nk)
    pr[k] <- pbeta(cp[k], a, b) - pbeta(cp[k - 1], a, b)
  pr[nk + 1] <- 1 - pbeta(cp[nk], a, b)
  rcat(N, pr)
}


N <- 10
k <- c(0.01, 0.1, 0.25, 0.5, 0.75)
p <- 0.6
delta <- 0.05

set.seed(1234)
y <- cover_class(p, delta, N)
```

Data

- true cover = 0.6
- set delta = 0.05
- 10 times measurements

```{r print_sim1, echo=FALSE}
print(y)
```

## Stan code 1 (functions block)

```
functions {
  real coverclass_lpmf(int Y, vector CP, real a, real b) {
    int n_cls;
    real gamma;

    n_cls = num_elements(CP) + 1;
    if (Y <= 1) {  // 0 or 1
      gamma =  inc_beta(a, b, CP[1]);
    } else if(Y >= 2 && Y < n_cls) {
      gamma = inc_beta(a, b, CP[Y])
              - inc_beta(a, b, CP[Y - 1]);
    } else {
      gamma = 1 - inc_beta(a, b, CP[n_cls - 1]);
    }
    return bernoulli_lpmf(1 | gamma);
  }
}
```

## Stan code 2 (model block)

```
model {
  // Observation model
  {
    real a = p / delta - p;
    real b = (1 - p) * (1 - delta) / delta;

    for (n in 1:N)
      Y[n] ~ coverclass(CP, a, b);
  }
}
```

In `transformed parameters` block,

`p = inv_logit(beta + beta_x * x + ...)`

## Fit to the model

```{r sim1_fit, include=FALSE, cache=TRUE}
data <- list(N_cls = length(k) + 1,
             N = N,
             Y = y,
             CP = k)
model <- cmdstan_model("cover.stan")
fit <- model$sample(data = data,
                    num_chains = 4, num_cores = 4,
                    num_samples = 1000, num_warmup = 1000)
fit1 <- rstan::read_stan_csv(fit$output_files())

```

## Posterior summary

```{r sim1_summary}
print(fit1, pars = c("p", "delta"))
```

## Posterior predictive check

```{r sim1_ppc, echo=FALSE}
yrep <-  extract(fit1, pars = "yrep")[["yrep"]]
pp_check(y, yrep, ppc_rootogram)
```

## Zero-inflation

Class definition in this model

0: 0, 
1: 0–0.01 (excluding 0), 2: 0.01–0.1, 3: 0.1–0.25, 4: 0.25–0.5, 5: 0.5–0.75, 6: 0.75–1

Constant cover for all quadrats excluding 0

```{r zi_datagen, echo=FALSE}
N <- 100
k <- c(0.01, 0.1, 0.25, 0.5, 0.75)
p <- 0.05
delta <- 0.1
omega <- 0.8  # proportion on non-zero

set.seed(1234)
y <- cover_class(p, delta, N)
y[sample(1:N, (1 - omega) * N)] <- 0
print(y)
```

## View data

```{r zi_view, echo=FALSE}
df <- data.frame(y = y)
ggplot(df) +
  geom_bar(aes(x = y))
```

## Stan code

```
model {
  // Observation model
  {
    real a = p / delta - p;
    real b = (1 - p) * (1 - delta) / delta;
  
    for (n in 1:N) {
      if (Y[n] == 0) {
        0 ~ bernoulli(omega);
      } else {
        1 ~ bernoulli(omega);
        Y[n] ~ coverclass(CP, a, b);
      }
    }
  }
}
```

## Fitting

```{r zi_fitting, include=FALSE, cache=TRUE}
data <- list(N_cls = length(k) + 1,
             N = N,
             Y = y,
             CP = k)
model <- cmdstan_model("zicover.stan")
fit <- model$sample(data = data,
                    num_chains = 4, num_cores = 4,
                    num_samples = 1000, num_warmup = 1000)
fit2 <- rstan::read_stan_csv(fit$output_files())
```

## Posterior summary

```{r}
print(fit2, pars = c("p", "delta", "omega"))
```

## Zero-inflation 2

```{r zi2_datagen}
N <- 100
k <- c(0.01, 0.1, 0.25, 0.5, 0.75)
p <- 0.05
delta <- 0.1
omega <- 0.8  # proportion on non-zero
psi <- 0.67   # detection prob. for class 1

set.seed(1234)
y <- rep(0, N)
for (i in 1:N) {
  if (runif(1, 0, 1) < omega) {
    y[i] <- cover_class(p, delta)
    if (y[i] == 1 & runif(1, 0, 1) > psi)
      y[i] <- 0
  }
}
print(y)
```

## View data

```{r zi2_view, echo=FALSE}
df <- data.frame(y = y)
ggplot(df) +
  geom_bar(aes(x = y))
```

## Fitting

```{r zi2_fitting, include=FALSE, cache=TRUE}
data <- list(N_cls = length(k) + 1,
             N = N,
             Y = y,
             CP = k)
model <- cmdstan_model("zicover2.stan")
fit <- model$sample(data = data,
                    num_chains = 4, num_cores = 4,
                    num_samples = 1000, num_warmup = 1000)
fit3 <- rstan::read_stan_csv(fit$output_files())
```

## Summary

```{r}
print(fit3, pars = c("p", "delta", "omega", "psi"))
```

## PPC

```{r zi2_ppc, echo=FALSE}
yrep <-  extract(fit2, pars = "yrep")[["yrep"]]
pp_check(y, yrep, ppc_rootogram)
```